臺灣高等法院刑事判決　　　　　　　　96年度上訴字第3417號
上　訴　人　台灣桃園地方法院檢察署檢察官
被　　　告　甲○○
選任辯護人　江仁俊律師
上列上訴人因偽造文書案件，不服臺灣桃園地方法院96年度訴字
第1061號，中華民國96年6月25日第一審判決（起訴案號：臺灣
桃園地方法院檢察署94年度偵字第21683號），提起上訴，本院
判決如下：
    主  文
上訴駁回。
    理  由
一、公訴意旨略以：被告甲○○於民國（下同）92年12月間成立
    世桓工程顧問有限公司桃園實驗室（下稱世桓桃園實驗室）
    ，而後該實驗室係登記於乙○○之聖壹實業有限公司（下稱
    聖壹公司）之下，名為「聖壹實業有限公司世桓桃園實驗室
    」，詎料甲○○竟基於偽造文書之犯意，於不詳時間、地點
    ，偽刻乙○○及聖壹公司之印章後，蓋用於實驗室異動申請
    書及其所附之協議書上，並在異動申請書及協議書上偽簽乙
    ○○之簽名，再於93年7月1日持該偽造之異動申請書向「財
    團法人全國認證基金會」中華民國實驗室認證體系申請實驗
    室異動，將該實驗室所屬機構異動為甲○○擔任負責人之富
    捷顧問有限公司（下稱富捷公司），足生損害於乙○○與聖
    壹公司，因認被告甲○○涉犯刑法第216條、第210條之行使
    偽造私文書罪嫌等語。
二、公訴人認被告涉有偽造文書犯行，無非被告所提之二次股東
    會議記錄上並無乙○○之簽名，乙○○亦未參加該次會議，
    顯見被告未得林女之同意。且被告蓋用於異動申請書、協議
    書上之印章與乙○○提出之聖壹公司大小章不同，足認被告
    持有之印章係偽刻。縱認告訴人未參與實驗室出資，系爭實
    驗室之權義歸屬亦應循法律途徑決之，被告終屬無權制作之
    人為主要論據。
三、按犯罪事實應依證據認定之，無證據不得認定犯罪事實，又
    不能證明被告犯罪者，應諭知無罪之判決，刑事訴訟法第15
    4條第2項、第301條第1項分別定有明文。訊據被告甲○○固
    坦承有於實驗室異動申請書及其所附之協議書上，簽署乙○
    ○姓名並蓋用聖壹公司印章，持以向財團法人全國認證基金
    會中華民國實驗室認證體系申請實驗室異動，將該實驗室所
    屬機構異動，更名為以被告為負責人之富捷公司。惟堅詞否
    認有何偽造文書犯行，辯稱：「世桓桃園實驗室」與「聖壹
    公司」為各自獨立之個體，不相隸屬，本即無任何權利、義
    務關係存在，僅係暫時借用聖壹公司之名義辦理認證事宜，
    當初投資經營實驗室之各股東已議定，爾後將自組公司以為
    該實驗室之經營主體。因之實驗室之原始股東成員乃依原決
    議，合資設立「富捷公司」，自富捷公司成立後，隨以之為
    該實驗室之經營主體。辦理實驗室所屬機構異動，係經乙○
    ○授權同意，並經股東會決議在案，並非偽造文書等語。
四、經查：
  (一)證人蔣忠成（即世桓桃園實驗室、富捷公司股東，並曾在該
    實驗室任職）於原審調查時結證稱：92年12月1日新成立實
    驗室股東會議提案二：實驗室命名為世桓工程顧問有限公司
    桃園實驗室，發票抬頭公司行號另取。是因為我們不願意用
    世桓，但當時趕著認證，我們沒有公司行號名稱，所以決議
    先暫用世桓桃園實驗室之名稱。但那時乙○○跟王迪立用聖
    壹名義送審我們都不知道，他們也沒有跟我們講。我們實際
    營運時，他們二人也都沒有參與，乙○○平時實驗室的發文
    不需要呈報乙○○知悉。因為我在實驗室裡面做，所以知道
    實驗室本身的財務跟聖壹公司是分開的，有許多會計的帳我
    也需要簽名，這些會計帳不需呈報聖壹公司辦理核銷，實驗
    室實際負責人是被告。我有聽乙○○表示，渠同意世桓桃園
    實驗室成立後可進行公司行號之變更，因為她說聖壹公司是
    她的，她也是希望我們趕快成立一家公司，把名義趕快換回
    我們自己的公司，她才不會那麼的麻煩，當時有我、乙○○
    、王迪立、被告等人在場。所以92年6月5日之股東會時有辦
    法二之記載，表示乙○○曾允諾世桓桃園實驗室成立後可進
    行公司行號之變更，且實驗室實際營運，實與聖壹公司無關
    。上開股東會之辦法三就是表示，出席股東均同意，要合夥
    成立一個實驗室，然後要加入世桓實驗室的體系，也就是對
    外的招牌可能是掛世桓公司桃園實驗室，但實際上我們是一
    個獨立的個體，自己營運，我們也沒有交給世桓公司固定的
    權利金。既然我們只是一個加盟體系，不是屬於世桓公司的
    一部份，我們就必須成立一個商號，這個商號可能是獨資或
    合夥，以自己的公司為主體來經營實驗室，聖壹公司只是一
    個過渡性質。我們有自己的章，我們也有聖壹公司的大、小
    章，章是跟王迪立拿的。王迪立、乙○○有跟甲○○還有我
    及其他的股東講，我們可以自己去刻，代表說我們這個實驗
    室對外經營都是我們自己可以決定，不需經過聖壹公司同意
    ，發票也是我們自己開。在財務上我們跟聖壹公司是各自獨
    立的。所以我們這個實驗室的各種資金的收跟付，不是使用
    聖壹公司的帳戶，而廠商開票給我們，還是開聖壹公司，但
    是票是給我們，我們再向聖壹公司換，因為支票上面是聖壹
    ，我們拿票去跟聖壹換錢。乙○○有請我們辦更名，後來為
    了成為這個實驗室的主體，我們有設了富捷顧問有限公司。
    我們實驗室所用的各項設備儀器或器材都是從華禾來的，還
    有自己添購的，我們跟王迪立都有出資，所謂王迪立也有，
    應該是他用聖壹的名義去買的，但我們都有跟他們再結清。
    我們實驗室所用的各項設備器材儀器，在權利上都歸屬於實
    驗室所有，與聖壹公司無關等語（見本院壢簡字第518號卷
    96 年3月19日訊問筆錄）。
  (二)證人王曉嵐（即曾為該實驗室行政會計）於原審調查時結證
    稱：我於93年2月5日到職，約95年過年後離職，管作帳兼出
    納。我的老闆是甲○○，不是世桓公司的王迪立。我不曾在
    世桓公司任職，在93年2月間就到世桓桃園實驗室了，93年2
    、3月份的薪水是甲○○領現金出來給我去付的。富捷公司
    於93年3月26日登記，營利事業登記證所載日期是93年4月，
    自以富捷公司的名義開立帳戶後，有關員工薪資的發放部分
    才用轉帳的，之前都是以甲○○名義製作。正常來說，世桓
    桃園實驗室跟世桓公司是沒關係的，因為世桓本身是世桓工
    程顧問有限公司，世桓桃園實驗室是用聖壹公司的名義去申
    請的，兩個是不同的公司。我認為世桓桃園實驗室應算是借
    用聖壹公司的名稱，讓實驗室可以到基金會辦理認證。有關
    人事、財務、營運跟聖壹都沒有關係，不用透過聖壹公司來
    管理，都是由甲○○自己決定，乙○○管不到。在富捷公司
    尚未成立之前，因為我們是借用聖壹公司的發票，所以客戶
    若開支票時，由我開聖壹公司的發票給客戶，我把支票給乙
    ○○，請她轉現金給我。若客戶想匯款，我會先讓他欠著，
    跟他們說公司沒有帳號，等我們帳號出來後再匯。我做文書
    報告、對外行文，會需要用到聖壹公司的大、小章的印文，
    章也是林小姐給我們的，但不是他們登記的大、小章。我記
    得就是乙○○拿發票章，在教我如何開發票的時候，當時甲
    ○○跟王迪立就在旁邊，甲○○有提到公司要發文的話要怎
    麼辦，王迪立就說不然就去刻一個。也就是說在富捷公司尚
    未正式登記成立之前，發票是開聖壹公司名義，在富捷公司
    正式登記成立之後則開富捷公司的。向外採購都是由甲○○
    去洽購的，付款都是由我這邊付，那些由聖壹公司所移撥過
    來的文具用品算是賣給我們，我們以聖壹公司為銷貨人名義
    所開給客戶的發票，或者是我們的供應商以聖壹公司為買受
    人的名義所開給我們的發票，我們都會交給聖壹公司，因為
    他們要做帳，營業稅則是由我們付，乙○○會先幫我們墊付
    我們應該負擔的營業稅，然後再跟我們算等語（見本院壢簡
    字第518號卷96年4月9日訊問筆錄）。
  (三)由渠二人之證述可知：該實驗室之財務、人事、營業等各項
    業務，皆獨立於聖壹公司之外，與聖壹公司不相統屬，毫不
    相干。負責人係被告甲○○，既非乙○○亦非王迪立，各種
    設備、儀器亦均屬實驗室所有，聖壹公司僅係實驗室尚未申
    請設立公司前，過渡時期暫時借用之名義，借名經營期間，
    王迪立、乙○○曾授權自刻「聖壹公司」之大、小章俾便實
    驗室推展業務之用等情，悉相一致。
五、再查：
  (一)證人乙○○（即聖壹公司負責人）於原審審理時亦結證稱：
    實驗室成立之後，我沒有無參與實驗室的經營，會計王曉嵐
    都有把進項及銷項發票給我，除此以外，跟會計有關的其他
    表單簿冊，王曉嵐都沒有給我。當初是王迪立個人去跟他們
    談，但沒有一個公司的名稱，所以我們就用聖壹的公司名義
    去成立一個實驗室，但聖壹公司沒有出錢也沒有佔股份，我
    沒有經營那個實驗室。因為我們已經委託林先生經營，所以
    世桓桃園實驗室要僱哪些員工，他們事先都沒有經過我的同
    意。實驗室雖是掛聖壹公司的名義，但其業務、財務、人事
    這三項，事實上是獨立的，不受聖壹公司的管制。他們既然
    是以聖壹公司的名義向外面從事各項交易，當然進項發票跟
    銷項發票都是開聖壹公司的名義，故這些發票當然是要交給
    聖壹公司去記帳。王曉嵐作證所言，聽起來是沒錯等語（見
    原審96年6月11日審判筆錄第4頁、第5頁、第6頁、第7頁、
    第9頁、第13頁、第14頁），亦述明聖壹公司並未投資該實
    驗室，僅因投資實驗室之股東尚未成立公司，王迪立辦理實
    驗室認證手續時，先用聖壹公司之名義登記，惟該實驗室之
    人事、財務、業務均獨立於聖壹公司，不受該公司管制，乙
    ○○亦不曾參與實驗室之經營等情，核與證人蔣忠成、王曉
    嵐二人所述相符。
  (二)聖壹公司曾提供發票予該實驗室之會計王曉嵐自行簽發，惟
    僅使用二期即迄93年4月間止，此情亦據證人乙○○於原審
    審理時陳明在卷（見本院96年6月11日審判筆錄第8頁、第11
    頁），佐以告訴人提告時所出具，以聖壹公司為名，然係有
    關該實驗室業務之發票，其中最晚1張之簽發日期為93年4
    月4日（見發查字卷第75頁），爾後則皆用富捷公司名義之
    發票，富捷公司於93年4月8日自行申請銀行帳戶使用，此復
    有被告所提之發票及富捷公司在新竹國際商業銀行大竹分行
    申設帳戶之存摺等影本資料附於原審卷可憑。次查，富捷公
    司係於93年3月26日完成設立登記，同年4月5日辦妥營利事
    業登記，有該公司之台北縣政府營利事業登記證影本（見偵
    字卷第149頁）及公司設立登記表影本（見本院壢簡字第518
    號卷）各1份在卷可按。綜此觀之，自93年4月間富捷公司辦
    妥各項登記手續後，該實驗室確隨以富捷公司為經營主體，
    不再援用聖壹公司名義對外從事各項交易，亦見證人王曉嵐
    之此部分證述屬實。再者，乙○○既會提交聖壹公司發票供
    該實驗室自行簽發，其目的無非在使實驗室以聖壹公司名義
    經營期間得便利營運，況聖壹公司設址台北縣汐止市○○路
    150巷18號1樓，有卷存聖壹公司變更登記表可證（見發查字
    卷第108頁），該實驗室之營業所則位於桃園縣蘆竹鄉○○
    路○段349號，二地相隔甚遠，抑且事業體對外進行各項交
    易，不論進銷，皆時常依個案之需簽訂契約、文件或行文，
    諸此書面率須蓋用公司及負責人之章，然文件格式未必均同
    ，猶無法如發票般事先蓋妥印文，惟乙○○既未與聞該實驗
    室之事務，為便利該實驗室業務之推展，乙○○或王迪立授
    權該實驗室自行刻製「聖壹公司」大、小章1套以因應平時
    業務之需，亦與常情相符，尤顯證人蔣忠成、王曉嵐之此部
    分證詞為真。
  (三)為合資成立「世桓桃園實驗室」，創始股東於92年12月1日
    召開第一次股東會，會中決議：「本實驗室命名為世桓工程
    顧問有限公司桃園實驗室，…，發票抬頭、公司行號另取」
    等語，是代表當初股東談好再合組另一家公司，當作這個實
    驗室的主體等語，業據證人王迪立於原審審理時結證極明（
    見原審96年6月11日審判筆錄第25頁）。再者，富捷公司設
    立登記之股東，除王迪立改為乙○○外，餘7人皆為「世桓
    桃園實驗室」之原始股東，有該次股東會議紀錄、世桓桃園
    實驗室股東名冊各一份（見發查字卷第104頁、第105頁）、
    前述卷存之該公司設立登記表可循，王迪立與乙○○既為夫
    妻關係，顯見係以乙○○代替王迪立，俾保留王迪立對富捷
    公司及世桓桃園實驗室所握有之股權，足徵富捷公司即為依
    92年12月1日首次股東會決議所設立，該實驗室創始股東全
    員擁有完整之權利，以之充為實驗室經營主體之公司。益證
    聖壹公司僅屬實驗室股東自組之公司尚未成立之過渡期間，
    暫時借用之名義。益彰證人蔣忠成、王曉嵐此部分證述合於
    實情。職是，聖壹公司既屬暫借名稱之性質，對該實驗室並
    無任何權利存在，既不能分享該實驗室之經營利潤，亦無收
    取所謂名稱使用費，反而因名義出借之故，或須承擔該實驗
    室對外所負之債務等情，業據證人王迪立於原審審理時結證
    甚明（見原審96年6月11日審判筆錄第18頁、第26頁、第29
    頁）。顯見該實驗室續用聖壹公司之名義，對聖壹公司並無
    何利益。因之，實驗室之合夥股東既有意自組公司自擔各項
    權責，聖壹公司之負責人乙○○對此當然求之不得，從而其
    促請實驗室之負責人即被告甲○○儘速如是辦理，核與常情
    無違。據此亦見證人蔣忠成證稱：乙○○是說因為那個聖壹
    公司是她的，她也是希望我們趕快成立一家公司，把名義趕
    快換回我們自己的公司，她才不會那麼的麻煩等語，殊為真
    確。綜上各節，堪認證人蔣忠成、王曉嵐所述諸情皆與實情
    相符，殊值採信，亦證被告之辯解屬實。證人乙○○、王迪
    立於原審審理時結證稱：並未授權被告自刻「聖壹公司」之
    大、小章暨未同意被告辦理更名手續云云，與卷存證據資料
    及常理不符，顯為違實之詞，非可採信。
  (四)據上，王迪立、乙○○既授權被告自行刻製聖壹公司之大、
    小章俾便利世桓桃園實驗室業務之推展，乙○○復曾允諾，
    甚且催促被告儘快自設公司速辦更名以省去聖壹公司之煩費
    ，是以嗣被告基於乙○○之同意，透過富捷公司即世桓桃園
    實驗室股東之決議，蓋用經授權刻製之印章暨代乙○○簽名
    ，其主觀上顯乏偽造及行使偽造私文書之犯意，客觀上亦無
    此行為。況世桓桃園實驗室本即獨立於聖壹公司之外，各項
    設備、儀器均屬實驗室所有，與聖壹公司毫無關連，該實驗
    室之人事、財務、業務皆不受聖壹公司之管制，聖壹公司之
    負責人乙○○亦不能與聞干預其事，聖壹公司猶未能由該實
    驗室之營運分享利潤，復無收取名稱使用費，反而或須負擔
    該實驗室以聖壹公司之名對外交易所生之債務，對聖壹公司
    僅有百害卻無一利，將實驗室之經營機構由聖壹公司更名為
    富捷公司，要屬更確切符合實際權、義歸屬狀態之舉，不僅
    可保障與之交易之不特定對象。再徵之經原審數度詢以證人
    王迪立：更名後對聖壹公司有何不利？，渠反覆長考思索後
    ，僅能答稱：我現在想不出來等語益明（見本院96年6月11
    日審判筆錄第30頁），從而被告所為顯不生損害於聖壹公司
    、乙○○或大眾之利益，核與偽造及行使偽造私文書罪之成
    立，須有足生損害於公眾或他人之要件有間。
六、雖告訴人於請求檢察官上訴略以︰聖壹公司為輔導系爭實驗
    室通過認證，長達半年支援人員、技術，今被告未經同意，
    擅自偽造告訴人之簽名，將系爭實驗室移轉，對於聖壹公司
    因輔導通過實驗室認證所支出之費用均未支付，自屬生損害
    於聖壹公司，且告訴人自始未同意擔任富捷公司之股東，惟
    該公司竟將告訴人列為股東，實難謂告訴人未受有任何損害
    云云。告訴人並於本院審理時再具狀表示：王迪立未收到93
    年6月5日之股東會開會通知、證人蔣忠誠、王曉嵐之證詞無
    憑信性、實驗室本身或相關之設備，均具有財產之價值，實
    驗室本身獲得認資格亦具有財產信用價值，今實驗室更名為
    富捷公司，對告訴人而言自有損害云云。然查：
  (一)證人蔣忠成、王曉嵐於原審就乙○○曾授權被告，於實驗室
    自組之公司未成立之前，可自刻聖壹公司之印章，供被告經
    營之實驗室使用，及上開實驗室日常業務、人事、財務等均
    與聖壹公司無涉，乙○○同意被告變更實驗室公司名稱等情
    均證述明確，並無何矛盾之處。是乙○○先前既已同意被告
    變更實驗室所屬機構之公司名義，被告本於乙○○之授權，
    持實驗室使用之聖壹公司大小章，辦理更名所須之各項文書
    ，自無偽造文書可言。此與93年6月15日之股東會議，是否
    有合法通知王迪立、或王迪立是否有到場無涉。
  (二)次查92年12月1日所召開之股東會議記錄已記載：由王迪立
    負責實驗室認證。本實驗室確定命名為「世桓工程顧問有限
    公司桃園實驗室」，惟發票抬頭、公司行號另取。顯見該次
    開會之股東決議，實驗室在世桓公司體系運作，惟另組公司
    為經營主體，因公司尚未組成，故約定發票抬頭、公司行號
    另取。且依證人蔣忠成之證言可知，因時間緊迫，辦理認證
    須有公司名稱等情，王迪立為受各股東委任辦理認證之人，
    即便宜行事，將實驗室置於聖壹公司之下，以聖壹公司為登
    記之公司行號。若果王迪立忠誠執行股東所託，則該實驗室
    登記於聖壹公司之下，王迪立、乙○○應無任何利益可言，
    且依證人蔣忠誠、王曉嵐所證，聖壹公司只是實驗室未組公
    司前所暫借之公司名義，實質上與實驗室之經營無關，乙○
    ○、王迪立於原審時亦未表示，被告變更公司名義，對渠等
    有何損害，甚且王迪立於本院審理時，經受命法官詢以有何
    損害時亦無法具體說明。雖事後有具狀表示，實驗室本身或
    相關之設備，均具有財產之價值云云，惟證人王曉嵐已證稱
    ：以聖壹公司名義買受之物品，實驗室均有付錢買清，若尚
    有未清款項，亦僅民事糾紛。至若實驗室本身獲得認證資格
    具有財產信用價值，則當初王迪立受全體股東之委任，竟將
    之登記在其配偶為負責人之聖壹公司名下，卻未同意依首次
    股東會決議，於實驗室另取公司行號名稱時，變更登記為新
    成立之公司所屬，王迪立、乙○○豈非為受他人委託處理事
    務，意圖為自己不法利益而為違背任務之行為，致生損害於
    委託其處理事務股東之利益或財產，涉有背信犯行之人。是
    證人王迪立、乙○○於原審所證，有同意被告為變更登記，
    原實驗室登記於聖壹公司對渠等無利益可言，始為可採。
七、綜上所述，被告係經告訴人聖壹公司負責人乙○○之授權，
    始為變更登記之行為，所為與偽造私文書之要件未合，亦無
    足生損害於告訴人或公眾，事證甚明。原審以被告犯罪不能
    證明，諭知無罪之判決，經核並無不合，檢察官上訴，告訴
    人具狀所指各節，均為無理由，應予駁回。
據上論斷，應依刑事訴訟法第368條，判決如主文。
本案經檢察官呂光華到庭執行職務。
中　　華　　民　　國　　96　　年　　12 　月　　26　　日
                  刑事第九庭審判長法  官  劉景星
                                  法  官  吳啟民
                                  法  官  王敏慧
以上正本證明與原本無異。
如不服本判決，應於收受送達後十日內向本院提出上訴書狀，其
未敘述上訴之理由者並得於提起上訴後十日內向本院補提理由書
（均須按他造當事人之人數附繕本）。
                                  書記官  丁淑蘭
中　　華　　民　　國　　96　　年　　12　　月　　26　　日
